【裁判字號】    89,上易,26
【裁判日期】    891031
【裁判案由】    給付工程款
【裁判全文】
臺灣高等法院臺中分院民事判決  八十九年度上易字第二六號
      上  訴  人  任發營造股份有限公司
      法定代理人  王文德
      訴訟代理人  詹雅婷
      被上訴人    大鐘興業股份有限公司
      法定代理人  林坤鐘
      訴訟代理人  劉榮滄律師
右當事人間給付工程款事件，上訴人對於中華民國八十八年十一月三十日臺灣臺中地
方法院八十八年訴字第一六○號第一審判決提起上訴，本院判決如左：
      主      文
上訴駁回。
第二審訴訟費用由上訴人負擔。
      事      實
甲、上訴人方面：
一、聲明：求為判決：
(一)原判決廢棄。
(二)被上訴人在第一審之訴及其假執行之聲請均駁回。
(三)第一、二審訴訟費用由被上訴人負擔。
(四)如有不利於上訴人之判決時，請准上訴人預供擔保免予假執行。
二、陳述：除引用原判決書之記載外，補稱：
(一)、 原審認兩造合約雖分別約定於八十六年七月三十一日及九月十五日前完成四棟
     建築物，惟被上訴人未依約完成工程係因受上訴人指示於九月十五日前全力完
     成物理系所致，又證人許棋信證述：「我有同意原告之材料依照備忘錄之時間
     進場，：：兩造同意完工日期要依協調記錄為準。」而進口報單乃證明被上訴
     人已依備忘錄所載，提供合約所約定之材料予以施工，尚難以報單所書進口日
     期，遽認被上訴人有遲延之情事等，惟被上訴人材料進場逾期進場依約應受罰
     款之事證如下：
(二)、本件合約第十九條第一項（請參見原證十二）明文乙方若不按合約規定期限完工
    （交貨），每逾一天應賠償總價千分之三，茲查本件材料進場（交貨）期限應依
    八十六年九月十日備忘錄第八、九點所載分別為院本部資訊系研纖板應於八十六
    年九月十五日前進場，化學系天花板、骨架應於八十六年九月三十日前進場，為
    兩造所不爭，查合約補充規定第三條付款辦法中第九項規定每期請款依當期實際
    完成數量與實際面積皮合約面積比例核對無誤後計算，而上訴人公司依據上訴人
    公司實際完成並經上訴人公司核對無誤後，是本件工程之院本部（７８１／２ｍ
    ）及化學系（３３１／２ｍ）暗架天花板（礦纖板）被上訴人遲至八十七年元月
    二十五日方為進場安裝完成，此有上訴人公司第七期工程估驗請款單（請參見證
    十六）及被上訴人○○○五三一號計價單（請參見原證十五）可證，是此自八十
    六年十月一日起至八十七年元月二十五日止，共計遲延逾期計一一七日，依約每
    日逾期罰款為總價一千一百六十二萬八千九百六十八元之千分之三，即三萬四千
    八百八十六元，逾期罰款共計為四百○八萬一千六百六十二元，因此主張自被上
    訴人保留款中五八萬一千四百五十三元正抵銷部分逾期罰款，合先敘明。
(三)、茲查本件工程之確定完工日期及材料進場期限，以工地進度協調會議記錄為準，
    為兩造所不爭，因此完工日期已無逾期遲延之爭議，材料進場期限則應以民國八
    十六年九月十日備忘錄所載，又進場時間應依證人許棋信所指：「：：實際要依
    計價單為準。」「我看到貨才會計價：：」此有被上訴人於八十九年六月三十日
    答辯狀（二）第四點所自承，及八十八年四月二十六日原審卷證，兩造對證人證
    詞均表無意見，蓋鈞院已於八十九年八月二日訊問證人證實：「在原審所指計價
    單為何？」許答「我所指的實際以計價單為準，是指公司的工程估驗請款單」嗣
    查本件工程材料進場（礦纖板）全部進場完成是在第七期工程估驗請款中完成（
    即八十七年元月二十五日）是此足證材料逾期進場之事實。
(四)、本件系爭工程被上訴人材料遲延進場，係因材料不足及進口遲延，並非上訴人主
    體工程遲延所致：
    １、材料不足：本件合約原分別約定應於八十六年七月三十一日及九月十五日各
        完成二棟，但查被上訴人至八十六年九月十日為止，尚欠資訊系院本部礦纖
        板未進，且化學系天花板骨架更完全沒有進貨，此有第三期工程估驗請款（
        請參見原證十五）及被上訴人公司送來之七七五號計價單（請參見證十七）
        可資證明材料不足之事實。
    ２、進口遲延：上訴人公司於八十九年九月十五日發現材料不足情形下（見原證
        八），除依合約規定並依法以八六年任暨字第八六八○三號函（請參見原證
        八）第五點明文要求：「請將骨架即刻進場並附海關進口證明及領貨時間文
        件，以作為逾期計算依據」，被上訴人於八十六年十月十九日簽送八二九號
        計價單依約檢附之進口報單三張，其領貨日期分別為：
       (1)ＡＮ／ＢＣ／８６／Ｗ３４７／９０１６號九月十九日進口十月十六日提
         領出倉。
       (2)ＡＮ／ＢＣ／８６／Ｗ２７８／９０２２號九月十日進口二只貨櫃貨品分
         別於九月二十二日及九月二十四日提領出倉。
       (3)ＡＷ／ＢＣ／８６／Ｗ４８１／７０６７號九月二十五日進口二只貨櫃貨
         品，是在此查自進口報單，很清楚易見材料進口領貨時問顯然超過進場期
         限，是此足證材料遲延進場乃因進口遲延。
       (4)事實上本件工程付款是分材料進場及材料安裝，只要被上訴人將材料進場
         即使上訴人無法讓被上訴人進行施工安裝，上訴人仍得依約付款，再查倘
         真有主體工程遲延，則亦僅會影響施工安裝，並不會影響材料進場，況且
         按合約補充說明第四條第五項明文（請參見原證五），各科系原則上需可
         讓乙方全面施作面積十分之一時，乙方仍需在工期的將可施作面積，施工
         完成：：又證人許棋信在原審時亦證稱：「：：界面工程有延誤：：，當
         時我是認為不會影響到原告之進場：：」（請參見八十八年四月二十六日
         筆錄），另八十九年八月二日鈞院訊問證人許棋信九月十日協調會後，是
         否有因主體工程或界面工程而影響九月十五日至九月三十日之材料進場或
         天花板施作？證人答：「祇會有一點影響，但不會全面影響，因可以分層
         施作：：」就前開證詞更證實即使有主體或界面遲延亦僅會對施作部分產
         生一點影響，就材料進場根本沒有影響之情形，由是以言，是此被上訴人
         妄言推以材料進場逾期乃因上訴人主體界面工程遲延所致，顯不符事理。
(五)、本件被上訴人主張其已依約按時將材料進場，無非是以其所提供之進口點單僅是
    在證明所用之材料是進口的，並非證明何時進口，又指簽送來之八二九號計價單
    所載之日期是八十六年九月一日至九月十五日，因此主張該計價單所列之材料就
    是九月一日至九月十五日間進場，而八二九號計價單會遲延至十月十九日才簽，
    經上訴人工地人員簽收是因上訴人公司資金因難遲延計價所致，顯與事實不符如
    下：
  １、證人許棋信八十九年八月二日庭訊證稱：「：：我要確實有東西到，我才會計
      價，一般承包商送請款單來，我會先簽收，如當時較忙沒有核對細項，我會在
      規定五天作業期核對無誤再向公司請款給承包商。」「到九月二十五日，承包
      商請款時我認為數量還不足，所以沒計價，到十月十九日數量夠了，我才計價
      。」鈞院問：「九月二十五日是否有因公司資金週轉困難延後辦理計價之情形
      ，證人許棋信答：「我都照樣計價：：」，由以上證明顯證被上訴人公司在九
      月二十五日曾提出五二五號計價單，要求計價估驗請款，惟因所載材料數量不
      足，所以沒計價估驗請款而且期間亦照樣計價，何況學校預算有，是在七、八
      月空窗期之間題並無被上訴人所臆測資金困難之情形，五二五號計價單沒計價
      ，乃因數量不足並非上訴人遲延計價所致。
  ２、進口報單是合約規定材料檢驗文件之一，除證明品質規格亦是何時進口之證明
      ，並非僅供參考：按合約補充規定第六條，其已補充第二項（請參見原證一）
      規定，本工程於材料進場時即應交付原廠出廠證明，海關進口證明、原廠測試
      報告，是進口報單乃證明其材料是自何廠、何地、何時進口而來，以作為證明
      確保該批材料品質之依據，今被上訴人為了規避逾期進場之事實，竟辯稱：「
      進口報單只是一種證明，進口報單上之物品不見得用在暨南大學工程施作上，
      是此倘如被上訴人所辯被上訴人豈非違反約定矇混，欺騙上訴人，而其所施作
      之材料又該以何憑據作為品質保證之依據呢？被上訴人在接到上訴人公司第八
      六○八三號函第五點通知後將進口報單檢附在八二九號計價單交付上訴人估驗
      請款，當時並未提出領貨倉文件，因此無法計列逾期時日，為此只得暫為保留
      ，今嗣經原審函查證實領貨時間，是此更足證明其材料進場逾期之事實，實不
      容空言卸責。
(六)、按當事人主張有利於己之事實者，就其事實有舉證之責任，民事訴訟法法第二百
    七十七條定有明文，又按當事人就其主張有利於己之事實，均應負舉證之責，故
    一方已有適當之證明者，相對人欲否認其主張即不得不更舉反證（最高法院十九
    年上字第二三四五號判例可資參照），本件計價估驗時間應以上訴人公司人員許
    棋信所填具之工程估驗單為準，已據許棋信證述甚明，且除兩造合約明定材料進
    場時，須檢附海關進口證明外，針對兩造九月十日之協議材料進場事宜，上訴人
    更以八六○八三號函明文通知在案，而被上訴人所提示證明之報單貨品領貨出倉
    日期經與八二九號對價單時間經比對均為相符（請參見附表（一）），另查上訴
    人公司工程估驗單所載至工程第七期即八十七年一月二十五日始完成化學系暗架
    天花板、三三一２ｍ及院本部暗架天花板七八一２ｍ之礦纖板材料進場及安裝之
    估驗，前開二項工程，化學系部分應在八十六年九月三十日前（骨架天花板）材
    料進場院本部部分，應在九月十五日前材料（板子）進場，惟至此顯示被上訴人
    並未依約定將材料進場（請參見附表二），足證材料逾期進場之事實而揆諸前開
    民事訴訟法之規定，被上訴人就其材料實際進場均有工地人員簽收貨運來貨簽收
    單，惟至今仍未見被上訴人提出以實其說，其主張洵屬無據至明。
(七)、被上訴人指上訴人遲延付款計伍佰零陸天，惟查本件系爭工程每期請領工程款乃
    依上訴人工地人負簽收請款單核對無誤方得計價估驗填寫工程估驗請款單並檢具
    應附文件後上訴人才得付款，並非依據被上訴人所述計價日期，而本件應付工程
    款付現及工程款支票每期請款時，已經被上訴人無異議領收兌現，再查按承攬人
    之損害賠償請求權，因其原因發生後一年間不行使而消滅，民法第五百十四條第
    二項定有明文，被上訴人於材料逾期進場事證一一證實後，遲至八十九年八月二
    日，始試圖以上訴人自八十六年十月間起至八十七年四月五日止有遲延付款計伍
    佰零六天之罰款作為抗辯，惟此部分縱為屬實，亦顯已逾一年，請求權因時效消
    滅，更何況被上訴人之主張並非真實。
(八)、依兩造於民國八十六年五月五日簽訂之承攬合約書第五條第(2)項約定被上訴人應
    分別於八十六年七月三十一日前完成院本部及資訊系之工程，於八十六年九月十
    五日前完成物理系及化學系工程，而被上訴人除物理系工程於工程期限內完成外
    ，其餘三個工程均嚴重逾期，因此，依該承攬合約書第十九條逾期損失條款約定
    ，被上訴人若不依約於規定期限內完工，則每逾一日應賠償上訴人本約總額千分
    之三（即每日三萬四千八百八十六元），茲將該逾期完工罰款詳述如後：
  １、院本部工程完工計價時間為八十六年九月十六日至同年十月二十五日，即使以
      八十六年九月十六日為完工日，則自八十六年八月一日至八十六年九月十六日
      止，逾期四十六日，罰款計一百六十萬四千七百九十七元。
  ２、資訊系工程完工計價時間為八十六年九月一日至同年九月十五日，即使以八十
      六年九月一日為完工日，則自八十六年八月一日起至八十六年九月一日止，逾
      期三十一日，逾期罰款計一百零八萬一千四百六十六元。
  ３、化學系工程完工計價時間為八十七年三月一日至八十七年三月十九日，即使以
      八十七年三月一日為完工日，則自八十六年十月一日起至八十七年一月二十五
      日止，逾期一百十七日，逾期罰款計四百零八萬一千六百十二元。
  ４、以上合計逾期罰款為六百七十六萬七千七百九十五元，上訴人予以主張抵銷。
(九)、承攬合約書第五條第三項工程進度雖約定「工程進度，詳補充規定」，補充規定
    第四條工程進度前段則約定「以述各工程之確定完工日期，以工地進度協議會議
    記錄為準」，但查，該工地進度協議會議記錄並未明言完工日期可以延後，且工
    程進度應係指工作進行之階段工作，並非完工期日之補充規定，由是以言，顯然
    被上訴人並未依約定之完工期日完工，因此，依承攬合約書第十九條逾期損失條
    款之規定，被上訴人即須受罰四百零八萬一千六百十二元，為此，上訴人以此罰
    款作為抵銷之抗辯，當屬合法。
(十)、依據上訴人所提計價單其簽收日期為「八十六年九月十五日」，而依合約雙方須
    於八十六年九月十五日以前全部完工，茲被上訴人係在約定之完工日始行進貨，
    顯然被上訴人無法於約定之日期完工，灼然可見，且被上訴人更有遲至八十六年
    十月三十日、八十七年三月十九日始進貨之情事，亦堪予證明被上訴人確實無法
    按時完工，再者依經濟部商品檢驗局輸入檢驗合格證書發證日期為八十六年九月
    二日，由此亦可見被上訴人之進貨均無法依約定期限完工。
(十一)、本件原審就逾期損失罰則規定材料進場之事實未為詳究審查，反以被上訴人所提
    出具有重大瑕疵之主張及證據認定為真實並遽為判決之依據顯為違法，茲將各事
    證分述如下：
    1.按合約補充規定第六條第二項明文（請見證一）：本項工程於材料進場時即應
      交付原廠出廠證明，海關進口證明及原廠測試報告，而上開各項文件無非即是
      憑以核驗該批進場材料之進口時間、品質、原廠生產之證明。惟查：原審竟對
      於被上訴人八十八年四月二十六日答辯狀中指：「原告提供八十六年八月十日
      以後之進口報單純係配合被告主體工程延誤，只得提供較近實際完工日期之進
      口證明，俾供被告參考使用」又稱：「原告提供進口報單僅在證明確係進口材
      料，並非證明何時到達工地」又被上訴人原審訴代指：「進口報單只是一種證
      明，進口報單的物品不見得用在暨南大學工程施作上」（請參見八十八年四月
      二十六日筆錄）證(二)前開多項說詞無非均在否認其自行書具「本證明文件提供
      使用於國立暨南大學第一期新建工程之天花板工程」之真正以規避材料進場之
      事實，是此試問若自承非真實之證明，則被上訴人又何能憑其證明文件讓上訴
      人相信其所施作之各批材料就是其與上訴人所約定之材料呢﹖姑不論所訴為何
      ﹖但若證明文件物品並不是用在本件工程則被上訴人顯已違約，原審棄此憑為
      核驗材料之證明文件已經基隆關稅局暖暖支局及五堵支局分別函覆進口及領貨
      出倉之日期證實各批進場均已逾期之事證不採，反以被上訴人否認自己出具之
      證明文件為真實等主張，如此含混認斷顯為未合，合先敘明。
    2.原審以證人許棋信證述略以：「我有同意原告材料進場依照備忘錄時間進場，
      因為依照承攬合約書上面完工時期，我無法提供原告施工，所以兩造同意完工
      日期要依備忘錄協調紀錄為準」顯係上訴人遲延界面工程致被上訴人無法如期
      施工，且上訴人確業已同意被上訴人材料進場時間等理由而判認並非被上訴人
      故意遲延此與事實亦有不符，經查按八十六年九月十日備忘錄所記載之：
      (1)第八點：資訊系及院本部礦纖板材料原則同意九月十五日前進，被上訴人主
        張此部分材料即編號○○○八二九號計價單所示之日期在八十六年九月一日
        至九月十五日止。但此該批（○○○八二九號計價單）材料進場時被上訴人
        所提供核驗之進口報單即編號ＡＮ＼ＢＣ＼八六＼Ｗ三四七＼九○一六號進
        口報單，經原審函查基隆關稅局暖暖支局以（八八）基暖稽字第○四八號（
        請見證三）函覆證明該批貨品為天花板「礦纖板」於八十六年九月十九日才
        進口報關，八十六年十月十六日才提領出倉，另編號ＡＮ＼ＢＣ＼八六＼Ｗ
        二七八＼九○二三號報單貨品為天花板（礦纖板）乃八十六年九月十日進口
        ，有二只貨其中ＣＡＸＵ0000000號於八十六年九月二十二日提領出
        倉，另只貨櫃ＣＡＸＵ0000000號貨櫃於八十六年九月二十四日提領
        出倉。而此部分材料兩造約定應於八十六年九月十五日前交貨完成。
      (2)第九點：化學系天花板骨架原則同意九月三十日前材料進場而該批材料進場
        被上訴人所出具之進口報單編號ＡＷ＼ＢＣ＼八六＼Ｗ四八一＼七○七六號
        經基隆關稅局（八八）基五稽字第○二九號（證四）函覆該報單貨品為天花
        板配件（骨架）係於八十六年九月二十五日進口ＨＤＭＵ二二九一五三號及
        ＨＤＭＵ0000000號二只貨櫃均在八十六年十月三日提領出倉。而此
        部分材料應在八十六年九月三十日交貨完，綜觀上開三張進口報單之材料進
        口報關日期及貨物提領出倉日期均在在顯證材料進場時間是在八十六年九月
        二十二日起至八十六年十月十六日間，而從上訴人公司工地主任許棋信稱：
        「我看到貨才會計價，材料進場應依八十六年九月十日備忘錄所載，如果估
        價單所示材料進場時間遲延或不足那就是原告進場遲延」（八十八年四月二
        十六日筆錄）茲查其簽收估驗編號○○○八二九號之計價單為八十六年十月
        十九日證四之(一)，而非在九月一日至九月十五日間，是此證明由進口報單及
        出倉更可證實前開材料之進場時間均在兩造約訂之期日後，方為真實。但查
        原審非但未依此重要證據作為認定事實之依據，反採認被上訴人瑕疵百出，
        自相矛盾之說詞為證據判認，並以被上訴人確已依備忘錄所載提供合約所約
        定之料予以施工，自尚難以進口報單所書進口日期遽認材料進場有何遲延之
        情事，此乃原審有認定事實未依詳實證據為依據之違法。
(十二)、本件工程合約之付款辦法是採分階段估驗計價給付工程款，只要材料進場上訴人
    估驗完成即須付款，施工（安裝）完成又是另一階段之付款即如兩造合約補充規
    定第三條明文（請參見證五）。
    (1)訂金支付總價百分之十，乙方開立同額支票交付甲方待材料交貨送達總價百分
      之十時無息退還乙方（百分之十）。
    (2)骨架材料貨到工地時交付百分之二十（到此估驗為百分之三十）。
    (3)骨架材料安裝完成時交付百分之二十（到此估驗為百分之五十）。
    (4)面板材料貨到工地時交付百分之二十（到此估驗為百分之七十）。
    (5)面板安裝完成時交付百分之二十（到此估驗為百分之九十）。
    (6)業主驗收通過後，交付尾款總價百分之五，業主核發保留款後交付總價百分之
      五。
(十三)、本件工程簡單說材料進場與安裝進度雖非全然無關，但即使是上訴人之主體工程
    及界面工程有遲延，然被上訴人若按時將材料進場（骨架、面板）則上訴人仍必
    須依約估驗付款，被上訴人就本件工程之材料一直都有遲延，並非界面工程遲延
    之故，事實茲再舉證如下：
    (1)許棋信證稱：「原告訂約當時之材料，僅可提供貳棟建物，因此合約工程期限
      才分二次，但原告將部分材料拿去別的工地施作造成原料不足，尚且為本件工
      程四棟建物之材料二造與暨南大學間有開協調會要求原告將材料儘速進場：：
      ：」（請參見八十八年四月二十六日筆錄證二）。
    (2)被上訴人因其他工程急需材料，因此挪用應急，此有大鐘公司國暨字第○○五
      號八十六年八月一日之備忘錄可證（請見證六），直到九月十日兩造又為本件
      工程材料催促進場之事宜協調後，同意被上訴人資訊系、院本部礦纖板於九月
      十五日前，而化學系天花板骨架同意九月三十日前分別進場（請見證七），但
      至九月十五日被上訴人仍未將礦纖板材料進場，為此上訴人以八十六年任暨字
      第八六○八三號函（如證八）催請材料進場，而被上訴人於原審八十八年四月
      二十日應庭訊中原審提示驗收聯時答明：「對於驗收聯形式不爭執，但材料進
      場時間應依進場計價時間為準，如證二計價單所示」「依照證二，我們在八十
      六年六月十六日材料就進場了」，惟查該計價單所列之材料顯然只有骨架材料
      ，而且化學系部分骨架根本就沒有進場（請參見證九）直到八十六年八月三十
      日止，編號七七五號計價單上化學系之骨架亦然沒有進場，此（請參證十項次
      四）之化學系計價仍停留在百分之十訂金，更可證明被上訴人主張材料均在六
      月十六日進場顯然不實。
    (3)被上訴人材料不足又挪至別處急用，影響本件工程進度時暨南大學與兩造間召
      開協調會時，被上訴人公司負責人林坤鐘親自陳述材料在八十六年八月十五日
      才會裝運抵達時間已在九月，此可請傳訊暨大營繕組蘇組長到庭作證，且上訴
      人在八十六年八月九日亦將此問題以八十六年任暨字第八六○五○號（請參見
      證十一），函請被上訴人設法空運，由以上種種事證在在均顯示被上訴人材料
      屢經催促，且上訴人一再讓其順延至八十六年九月十日就此問題嚴格要求後約
      定材料進場之時日被上訴人始陸續將材料進場，然原審竟採認被上訴人以瞞混
      方式主張計價單之日期為八十六年九月一日至九月十五日止，因此認定材料進
      場時間非但未逾期且提前進場之事實，而不採信進口報單及上訴人公司許棋信
      簽收之證明，原審如此本末倒置之認判，實令人駭詫。
    (4)按當事人主張有利於己之事實者，就其事實有舉證之責任，民事訴訟法第二百
      七十七條定有明文，本件工程所有材料進場時，均需經上訴人公司工地人員簽
      收具領，為此懇請  鈞院命被上訴人提出所有材料簽收單，即可證實被上訴人
      主張計價單上之材料均在八十六年九月一日至九月十五日間進貨並非真實，因
      為○○○八二九號計價單上之材料是在八十六年九月二十二日以後才開始進場
      ，即實際上許棋信是在八十六年十月十九日簽收並估驗，為被上訴人詳實材料
      進場日期，被上訴人應提示出貨單以實其說。
    (5)原審採信被上訴人胡以上訴人之主體工程及界面工程遲延之故是致其無法如期
      完工，但據許棋信證稱：「七、八月間雨天日數比較多，界面工程有延誤，我
      曾發函說界面工程收尾部分不及竹施工面積十分之一，原告就須要進場繼續施
      工，就界面爭議，原告有發函很多備忘錄給我，我有加註我的意見寫在備忘錄
      上，當時我是認為不會影響到原告之進場」（請參見八十八年四月二十六日筆
      錄），按合約補充說明第四條第五項明文（請參見證一）各科系原則上需可讓
      乙方全面施作面積十分之一時，乙方仍需在工期內將可施作面積施工完成，其
      餘未能施工面積之收尾善後不列入工期，因此許棋信所謂：當時我是認為不會
      影響原告進場，即指前開之規定，因此被上訴人否認材料逾期進場之事實妄以
      界面工程遲延規責於上訴人，以致其無法如期完工顯不符事實，惟原審就材料
      逾期之事實，未為詳查審實卻僅以完工日期期限為審理判決，顯有未合。
    (6)本件原審另以被上訴人提出各項收尾跟催之備忘錄即八十六年九月十二日（○
      一三號）、十二月二十日（○二六號）、十二月二十六日（○二八號）及八十
      七年一月二十一日（○三四號）、二月二十四日均經上訴人確認在案，但查前
      開各項備忘錄均屬收尾工程，跟催根本不是主體工程，因為若按原合約預定完
      成期限四棟建物無論如何變更施工順序，最慢均應在八十六年九月十五日前就
      該完成，反觀被上訴人直到八十六年九月十日尚且都還有資訊系、院本部之面
      板、化學系之骨架未進場，且按海關函覆進口出倉日期如此明確之下，材料逾
      期進場之事實明確，由此可證而被上訴人推以上訴人界面或主體工程遲延，顯
      然是卸責之詞，惟原審竟採信判認是上訴人遲延，與事實顯為不符尤難謂合。
      對此淺顯亦見之道理，原審棄未審究遽認為事實，更難令上訴人甘服。
乙、被上訴人方面：
一、聲明：求為判決駁回上訴。
二、陳述：除引用原判決書之記載外，補稱：
  (一)按兩造所簽訂之承攬合約書第五條第二項約定，原告應分別於八十六年七月卅一
    日前完成院本部及資訊系之工程、於八十六年九月十五日前完成物理系及化學系
    工程；又依上開承攬合約書第五條第三項工程進度復約定：「工程進度詳補充規
    定」，而補充規定第四條工程進度前段則約定：「上述各工程之確定完工日期，
    以工地進度協調會議記錄為準」乙節，在原審已為上訴人所不否認，並經原審證
    人許棋信，即上訴人當時之工地主任證述明確。因此「各工程確定完工日期，應
    以工地進度協調會議記錄為準」。由於上訴人承攬國立暨南大學之主體工程及界
    面工程無法如期完工，致被上訴人無法依契約第五條之進度完工，係可歸責於上
    訴人，爾後，經雙方同意依契約補充規定第四條第四項之確定完工日期，應以工
    地進度協調會議紀錄為準，均有備忘錄可稽，被上訴人絕無逾期完工情事，自無
    上訴人辯稱逾期罰款抵扣之情形。
  (二)證人許祺信於原審證述：「我有同意原告之材料依照備忘錄時間進場，因為依照
    承攬合約書上面完工時期，我無法提供給原告施工，所以同意完工日期要依備忘
    錄協調記錄為準」等語，顯見係上訴人遲延之情事。再查證人許棋信又證述：「
    （進口報單）係完工前要提供給業主證明我們施工之材料都符合建築師之設計」
    等語至為明確，且觀之ＡＮ＼ＢＣ＼８６＼Ｗ２７８＼９０２２、ＡＮ＼ＢＣ＼
    ８６＼Ｗ３４７＼９０１６、ＡＷ＼ＢＣ＼８６＼Ｖ９８８＼７０１２、＼ＡＷ
    ＼ＢＣ＼８６＼Ｗ＼４８１＼７０６７四紙進口報單均書明「本證明文件提供使
    用於國立暨南國際大學第一期科技學院新建工程之天花板工程」，益徵被上訴人
    確已依備忘錄所載提供合約所約定材料予以施工，尚難以進口報單所書進口日期
    ，認定被上訴人有何材料進場遲延之情事。因進口報單僅係提供證明符合建築師
    設計之國外規格產品，詳證人許棋信八十八年四月廿六日筆錄結證（這是完工前
    提供給業主證明我們施工材料都合建築師之設定」。
  (三)經查被上訴人施工之材料完全依照備忘錄時間進場，並無延誤進場情事，詳列進
    場日期，有計價單載到期日可稽。
    (1)物理系：○○○八一四號計價單（見原審證二）八十六年六月一日至八十六
      年六月十五日骨架進場。○○○七七五號計價單（見原審證廿三）八十六年
      六月十六日至八十六年八月廿日礦纖板進場。
    (2)資訊系：○○○八一四號計價單（見原審證二）八十六年六月一日至八十六
      年六月十五日骨架進場。○  七七五號計價單（見原審證廿三）八十六年六
      月十六日至八十六年八月廿日礦纖板進場。
    (3)院本部：○○○七七五號計價單（見原審證廿三）八十六年六月十六日至八
      十六年八月廿日骨架進場。○○○八二九號計價單（見原審證廿七）八十六
      年九月一日至八十六年九月十五日礦纖板進場。
    (4)化學系：○○○八二九號計價單（見原審證廿七）八十六年九月一日至八十六
      年九月十五日骨架及礦纖板進場。
    因此，上訴人指稱之進口報單時間，與實際計價時間不符，足證被上訴人額外提
    供進口報單之服務精神是正確的，至於上訴人挑剔開會協調材料調度之說詞，有
    些純屬商業習慣之說詞，應不足採信。應以材料進場計價時間為準，原審證人許
    棋信八十八年四月廿六筆錄證稱：「八十六年十一月才進來礦纖板，實際進場要
    依計價單為憑」，「我看到貨才會計  價，材料進場時間應依八十六年九月十日
    備忘錄：：：」云云，顯見前開計價單確係上訴人現場主任許棋信看到料進場始
    辦理計價請款。
  (四)有關上訴人辯稱：「：：：被上訴人主張計價單上之材料均在八十六年九月一日
    至九月十五日間進貨並非真實，因為○○  八二九號計價單上之材料是在八十六
    年九月廿二日以後才開始進場，即實際上許棋信是在八十六年十月十九日簽收並
    估驗：：：」云云，核非屬實。按編號○○○八二九號計價單所示日期八十六年
    九月一日至八十六年九月十五日，許棋信雖在十月十九日簽收（證物一），但實
    際上是編號○○○五二五號計價單（證物二）之延續，有許棋信九月廿五日簽收
    具名可稽，足證該材料確係九月一日至九月十五日進場辦理計價。由於工地之慣
    例有時會因資金周轉困難而積壓延後辦理，被上訴人出於無奈，只得在積壓一個
    月後，再提○○○八二九號計價單，催促許棋信辦理計價，而該計價單上第二項
    之累計完工數量較○○○五二五號計價單多，即是積壓期間內增加之進度。
  (五)本案工程之施作完全是上訴人施作主體工程及界面工程之延誤，導致無法依原契
    約規定期間履行，兩造始協商以備忘錄之協調方式解決，被上訴人完全配合施作
    ，詳如大鐘公司材料進場及按裝完成估驗時間表（見證物十一），根本無遲延情
    形，上訴人所提公司函件僅係內部協調事項。更何況證人許棋信證述，是看到貨
    才計價，上訴人的貨送到工地就計價，履行契約就是以計價單（送貨日期）之日
    期為準。本案合計十期計價，倘有遲延，上訴人早就不估驗審核付款，何須等到
    訴訟時，再以八二九號、五二五號計價單之記載稍有出入大作文章，卻將遲延責
    任推卸給被上訴人。
(六)、證人許棋信於原審證述：「．．．實際要依計價單為憑」、「我看到貨單才會計
    價．．．」，亦即明確結證說看到東西才會辦理計價，以計價單為準，此乃正確
    屬實，詳任發營造公司支付天花板工程款明細表（證物八），任發公司所有付款
    金額都與被上訴人所提計價單金額一樣。因此證人在八十九年八月二日之證詞說
    不是依被上訴人之計價單計價與原審說詞及實際作業憑證不符，顯不實在，完全
    受上訴人逼迫出庭，作與原審不同之證詞，此部分，應不足採信。
(七)、依前開明細表觀之，任發公司每期計價付款時間均未依合約規定時間付款，才會
    有五二五號與八二九號計價單之發生，從五二五號計價單可看出在八十六年九月
    一日到八十六年九月十五日期間礦纖板已進場（依合約付款比率為２０％），而
    骨架施工進度只完成部分，所以才計價１０％，小計３０％，因被積壓下來，被
    上訴人才在十月份計價期補送八二九號計價單，在積延期間，骨架已完成，所以
    才以「可能」等不確定之說詞，應不足採信。
(八)、上訴人所提之兩張表，決非事實，因上訴人於材料進場辦理計價均依合約規定提
    送「進口證明及原廠證明」，證人許棋信亦當庭證實無誤。但上訴人重複以較晚
    時間之進口報單（僅作為證明外國產品），作為辯稱被上訴人材料進場遲延，完
    全不正確。經查被上訴人會提供多張不同時間之進口報單給上訴人純屬供作上訴
    人提供給業主證明係依合約規定品牌之進口貨品。業經證人在原審結證屬實，因
    此上訴人所提之兩張表完全不正確。
(九)、任發營造八十六年九月十五日函核係片面之詞，完全不正確（證物九）因此上訴
    人立即以八十六年九月廿五日台北長安郵局第七六九號存證信函覆：「有關物理
    系．．．等之明架、暗架天花板，因貴方施作工程進度落後，目前完成之進度尚
    未達可按裝本案礦纖板之程度，本公司無法進行施工，此部分時間之延誤，自應
    順延本公司連絡，以便本公司配合施作，如貴公司嚴重拖延工期未能使本公司配
    合施作或對應付款項任意遲延付款或任意扣款，本公司將依法確保本身權益，必
    要時將依約終止契約撤離工地」。（證物十）
(十)、就上訴人八十九年九月十三日補充理由狀答辯：
    (1)上訴人補充理由之(一)「各科系工程之確定完工日期，以工地進度協調會記錄為
      準」乙節，按證人許棋信於八十九年八月二日已詳述本件工程係因主體建築工
      程進度延誤無法定出完工日期，僅要求原告全力配合施工。益徵本件主體及界
      面工程一再延後，被上訴人方面只有配合，既無完工期日，即無遲延之情事。
    (2)上訴人補充理由一之(二)(三)及補充理由(一)(二)乙節，按被上訴人（原告）計價單○
      ○○五二五號及○○○八二九號有關院本部資訊系、化學系等礦纖板及輕鋼架
      材料在八十六年九月一日到八十六年九月十五日期間進場，較八十六年九月十
      日協調單（備忘錄）（見原審證八），上訴人（被告）工地主任許棋信所要求
      八十六年九月底（卅日）進場，還提早進場，證人許棋信說可能材料不足所以
      不辦計價。此乃是因上訴人（被告）積壓計價推卸責任之詞。詳見被上訴人（
      原告）原審八十八年十一月廿四日準備書狀第二項（見原審準備書狀）。倘上
      訴人認為被上訴人（原告）有遲延，當應以書面告知被上訴人（原告），惟未
      曾有通知之事證，可從歷次計價（見證物八）延期情形，顯見證人許棋信之說
      詞不正確。
    (3)上訴人補充理由二之三「被上訴人遲至八十七年六月廿五日始完成院本部：：
      ：，惟前開部分工程礦纖板院本部應在九月十五日前化學系應在九月卅日前進
      場才是」乙節，完全是顛三倒四，混淆不清，經查雙方之爭議係「明架礦纖天
      花板」，而有關○○○五三一號計價單第１、２、３項「明架礦纖天花板」早
      已全部完工，所以累計計價單是90％，而化學系因為是在等配合施工，尚未能
      蓋板，故僅計價％，而上訴人（被告）所說的暗架天花板之礦纖板，院本部
      完７８１平方公尺及化學系完成３３１平方公尺，是錯誤的，上述是○○○五
      三一號計人單之第７、８項是暗架矽酸鈣板天花，根本不是礦纖天花板，詳被
      上訴人（原告）原審八十八年十一月廿四日準備書狀第四項（見原審準備書狀
      ）。
    (4)上訴人補充理由二之四乙節，詳被上訴人（原告）陳報  鈞院八十九年五月十
      一日之答辯狀(一)之四「證人許棋信於原審證述『我有同意原告之材料依照備忘
      錄時間進場，因依照承攬合約書上面完工時期，我無法提供給原告施工，所以
      同意完工日期安依備忘錄協調記錄為準』等語，顯見係上訴人遲延之情事，再
      查證人許棋信又證述：『（進口報單）係完工前要提供給業主證明我們施工之
      材料都符合建築師之設計』等語至為明確：：：四紙進口報單均書明『本證明
      文件提供使用於國立暨南國際大學第一期科技學院新建工程之天花板工程』益
      徵被上訴人確已依備忘錄所載提供合約所約定材料予以施工：：：」。以及參
      見被上訴人於原審八十八年三月卅一日準備書狀(一)。更何況原審八之八十九年
      九月十日備忘錄○一二號已確認上訴人（被告）主體工程延誤無法讓被上訴人
      （原告）材料進場（當時材料早已在原告公司倉庫），故上訴人（被告）工地
      主任，即證人許棋信亦簽章同意在九月卅日前進場，詳上訴人回答部分第九、
      十點（原審證八第二頁）。
    (5)上訴人補充說明二之五有關進口報單乙節，業經被上訴人（原告）於原審八十
      八年十二月廿四日準備書狀(六)之三說明甚詳，且被上訴人（原告）八十九年九
      月十三日答辯狀之三亦詳有說明。
      理      由
一、被上訴人起訴主張承攬上訴人所承包業主為國立暨南國際大學所興建之第一期科
    技學院新建工程中之明架礦纖板天花板及暗架矽酸鈣天花板，總價款（含稅）為
    一千一百六十二萬八千九百六十八元，被上訴人業已完工，國立暨南國際大學並
    於八十七年十二月四日驗收通過，上訴人應依合約補充規定第三條付款辦法(6)約
    定支付尾款總價百分之五計五十八萬一千四百五十三元，被上訴人已於八十七年
    十一月五日提出尾款總價百分之五之計價單，依付款辦法(8)約定，上訴人本應於
    八十七年十二月五日付款，惟幾經催討，上訴人均未置理，為此提起本訴，請求
    上訴人給付五十八萬一千四百五十三元及依工程承攬合約第十九條第二項約定，
    請求上訴人自八十七年十二月五日起至清償日止，每逾期一日，按日給付價款五
    十八萬一千四百五十三元之千分之三計算之違約金。
二、上訴人則以：依工程合約書第五條工程期限約定，被上訴人原應分別於八十六年
    七月三十一日前完成院本院及資訊系等工程，於八十六年九月十五日前應完成物
    理系及化學系工程，惟除物理系工程被上訴人於工程期限內完成外，其餘三部分
    均嚴重逾期，而按兩造間合約書第十九條逾期損失條款規定，乙方若不依合約規
    定期限內完工則每逾乙日應賠償甲方本約總額千分之三（即每日三萬四千八百八
    十六元），今院本部工程逾期四十六日，罰款為一百六十萬四千七百九十七元；
    資訊系工程逾期三十一日，罰款為一百零八萬一千四百六十六元；化學系工程逾
    期一百十七日，罰款為四百零八萬一千六百十二元，共計逾期罰款為六百七十六
    萬七千七百九十五元，以此主張抵銷。且被上訴人材料逾期進口，逾期進場，可
    證被上訴人確實逾期完工。又系爭工程於國立暨南國際大學驗收通過後，被上訴
    人需提供合約數量百分之二（即礦纖板６７６點２８及矽酸鈣板２９點５）
    的面板存貨量堆置於業主指定之處，供日後更換之用，惟被上訴人迄未履行等語
    ，資為抗辯。
三、被上訴人起訴主張承攬上訴人所承包業主為國立暨南國際大學所興建之第一期科
    技學院新建工程中之明架礦纖板天花板及暗架矽酸鈣天花板，總價款（含稅）為
    一千一百六十二萬八千九百六十八元，被上訴人業已完工，國立暨南國際大學並
    於八十七年十二月四日驗收通過一節，業經被上訴人提出與其所述相符之承攬合
    約書影本一份為證，並為上訴人所不爭執，自堪信為真實。
四、上訴人雖以被上訴人遲延完工云云置辯。惟查，(1)依兩造所簽訂之承攬合約書第
    五條第二項約定，被上訴人原應分別於八十六年七月三十一日前完成院本部及資
    訊系之工程、於八十六年九月十五日前完成物理系及化學系工程；又依上開承攬
    合約書第五條第三項工程進度復約定：「工程進度：詳補充規定」，而補充規定
    第四條工程進度前段則約定：「以述各工程之確定完工日期，以工地進度協調會
    議記錄為準」一節，為兩造所不否認，並經證人許祺信即上訴人當時之工地主任
    證述明確，復有承攬契約書一份在卷可稽，堪認被上訴人所主張「各工程確定完
    工日期，應以工地進度協調會議記錄為準」等語，洵屬可採。(2)被上訴人於簽草
    約時，其所有之材料可提供二棟建物建築之用，所以完工之工程期限才會分成八
    十六年七月三十一日、八十六年九月十五日二次；且因國立暨南國際大學要求上
    訴人資訊系、院本部要在八十六年九月十五日前完工，所以上訴人與被上訴人簽
    約完工之日提前在八十六年七月三十一日；暨南國際大學原先要求院本部、資訊
    系要在八十六年九月十五日完工，後來改為資訊系、物理系要在九月十五日前完
    工，後來又改成只要求物理系在九月十五日以前完工即可，所以上訴人要求被上
    訴人全力趕工物理系等情，業經證人許祺信到院證述綦詳，足徵被上訴人雖未依
    承攬合約書第五條第二項約定於八十六年七月三十一日前完成院本部及資訊系之
    工程、於八十六年九月十五日前完成物理系及化學系工程，惟此係因受上訴人指
    示全力於八十六年九月十五日完成物理系所致，是上訴人辯稱：被上訴人除物理
    系工程於工程期限內完成外，其餘三部分均嚴重逾期云云，即無可取。(3)證人許
    祺信復證述：「我有同意被上訴人之材料依照備忘錄時間進場，因為依照承攬合
    約書上面完工時期，我無法提供給被上訴人施工，所以二造同意完工日期要依備
    忘錄協調記錄為準」等語屬實，顯見係上訴人遲延界面工程致被上訴人無法如期
    施工，且上訴人方面確業已同意被上訴人材料進場之時間，並非上訴人故意遲延
    無訛。(4)被上訴人係提供八十五年八月六日進口報單號碼ＡＥ／８５／４６２４
    ／００６８；八十六年八月三十日進口報單號碼ＣＡ／８６／２５４／１００９
    ０；八十六年九月二十五日進口報單號碼ＡＷ／ＢＣ／８６／Ｗ４８１／７０６
    ７；八十六年三月十九日進口報單號碼ＡＮ／ＢＣ／８６／Ｕ５３１／９０１２
    ；八十六年八月十日進口報單號碼ＡＷ／ＢＣ／８６／Ｖ９８８／７０１２；八
    十六年九月十日進口報單號碼ＡＮ／ＢＣ／８６／Ｗ２７８／９０２２；八十六
    年九月十九日進口報單號碼ＡＮ／ＢＣ／８６／Ｗ３４７／９０１６等七張報單
    供證明符合建築師設計之國外規格產品，且其上均書明「本證明文件提供使用於
    國立暨南國際大學第一期科技學院新建工程之天花板工程」（見原審卷笫一二七
    至一三五頁），該進口報單並經原審提示進場驗收之證人許棋信確認「這是完工
    前要提供給業主證明我們施工之材料都合建築師之設計。」（見原審卷第一０五
    頁），益徵上訴人確已依備忘錄所載提供合約所約定之材料予以施工，自難僅憑
    上訴人提出部分之四張進口報單指被上訴人材料進場遲延。另上訴人指被上訴人
    於備忘錄自承礦纖板挪用別處一節（見上證六），惟為被上訴人否認，且觀該備
    忘錄之用語應係自別處工地調貨到系爭工地應急，上訴人應有誤解。上訴人指被
    上訴人於備忘錄自承礦纖板挪用別處一節（見上證六），惟被上訴人否認，且觀
    該備忘錄之用語應係自別處工地調貨到系爭工地應急，上訴人應有誤解(5)被上訴
    人主張其係依照備忘錄時間進場並無延誤，並據提出進場由工地主任許棋信於與
    計價單同一聯之簽收單上簽名表示如數收到進場之物及施工之進度之證明，分別
    為１、物理系：０００八一四號計價單（見原審卷原證二）八十六年六月一日
    至八十六年六月十五日骨架進場。０００七七五號計價單（見原審證二三）八
    十六年六月十六日至八十六年八月二十日礦纖板進場。２、資訊系：０００八
    一四號（見原審證二）八十六年六月一日至八十六年六月十五日骨架進場。０
    ０七七五號計價單（見原審證二十三）八十六年六月十六日至八十六年八月二十
    日礦纖板進場。３、院本部：０００七七五號計價單（見原審證二三）八十六
    年六月十六日至八十六年八月二十日骨架進場。０００八二九號計價單（見原
    審證二七）八十六年九月一日至八十六年九月十五日礦纖板進場。４、化學系：
    ０００八二九號計價單（見原審證二七）八十六年九月一日至八十六年九月十
    五日骨架及礦纖板進場。０００五二五號計價單（證物七）八十六年九月一日
    至八十六年九月十五日骨架及礦纖板進場。至於此部分雖與０００八二九號計價
    單日期相同，但二件均經被上訴人之工地主任許棋信於簽收欄上簽認，此據許棋
    信陳明（見本院卷第一百三十六頁），被上訴人主張此部分確係依所載期限內即
    八十九年九月一日至八十九年九月十五日進場，因上訴人積壓延後辦理付款，始
    再加上其後之施工進度提０００八二九號計價單，自屬可信，否則代表上訴人現
    場驗收之許棋信，如於點收之際，發覺與實情不符，豈會不要求被上訴人更改進
    場日期，而任意簽收之理。至許棋信雖稱０００五二五號計價單沒有計價可能是
    數量不夠云云，僅係證人事後猜測之詞，不得採為證據。苟係數量不夠，為何於
    簽收單簽收，又未能證明曾將不足之情形通知被上訴人，亦與事理有違。且許棋
    信於八十八年四月二十六日於原審結證稱「：：：實際要依計價單為憑」、「我
    看到貨才會計價，材料進場時間應依八十六年九月十日備忘錄」等語，則本件被
    上訴人履約之期日係如計價單所載日期，而各計價單所載期日，係上訴人工地主
    任許棋信現場看到材料進場確認屬實，始簽認辦理計價請款，難認被上訴人有遲
    延。至證人許棋信於本院八十九年八月二日雖改稱不是依被上訴人之計價單計價
    ，而是其另外製作之工程估驗請款單云云，前後並非一致，惟其為上訴人之工地
    主任，證言難免偏頗，且於原審係稱計價單，未曾提及工程估驗請款單，且由被
    上訴人所提經許棋信簽認之計價單，已足證明被上訴人確係依約如所載日期進場
    ，並無遲延。至於許棋信於簽收後，如何提交上訴人審查計價，另行製作工程估
    驗請款單係上訴人內部之作業，與被上訴人係依期履行無關。(6)國立暨南國際大
    學與上訴人所簽工程合約，規定工期為七百日曆天，上訴人陳報開工日期為八十
    四年六月九日，竣工日期為八十七年三月三十日，惟國立暨南國際大學於八十七
    年四月十四日始收文，依合約所附工期核算要點第八點規定，因上訴人已逾越七
    日始向總收發掛號，故認定以八十七年四月十四日收文日期視為工程實際完工日
    ；又經國際暨南國際大學稽核小組依據法律顧問提供參考意見，上訴人陳送
    之工期檢討資料，經委託之監造建築師根據工程合約相關規定審查等資料，召開
    工期檢討會後，核算最後應竣工之日期為八十七年六月二十一日，此結論已陳報
    上級機關，需俟核准後始生效一節，有國立暨南國際大學八十八年五月十一日（
    八八）暨校總字第八八二○六七號函附卷可憑，足見上訴人實際完工日期並未逾
    國立暨南大學自行核算最後應竣工之日期，是上訴人辯稱受國立暨南國際大學逾
    期罰鍰云云，洵屬無據。(6)綜上所述，被上訴人施工逾期、材料進場並無逾期，
    則上訴人辯稱被上訴人院本部施工逾期，罰款一百六十萬四千七百九十七元，資
    訊系逾期施工，罰款一百零八萬一千四百六十六元，化學系逾期施工，罰鍰四百
    零八萬一千六百十二元，共計六百七十六萬七千七百九十五元，以此主張抵銷云
    云，均無可採。
五、上訴人復辯稱：系爭工程於國立暨南國際大學驗收通過後，被上訴人需提供合約
    數量百分之二的面板存貨量堆置於業主指定之處，供日後更換之用，然被上訴人
    迄未履行云云。惟查，依承攬合約書第六條第一款約定，被上訴人應提供百分之
    二面板存貨一節，為兩造所不爭執，並有承攬合約書一份存卷可佐，堪信為真。
    次查，被上訴人已依約將百分之二的面板送交上訴人簽收一節，有經證人許祺信
    簽收之送貨單影本一紙、買賣出貨單影本四紙及經上訴人員工陳建霖簽收之簽收
    單影本一紙在卷可參，此為上訴人所不爭執，自堪信被上訴人已將承攬合約書第
    六條第一款所約定百分之二的面板送交上訴人明甚。至於上訴人是否已將上開百
    分之二的面板交予國立暨南國際大學，此應依照上訴人與國立暨南國際大學間合
    約解決，核與被上訴人無涉，是上訴人以國立暨南國際大學八十八年七月二日（
    八八）暨校總字第八八三一四四號函及八十八年七月二十二日（八八）暨校總字
    第八八三四四六號函，執為上訴人尚未交付百分之二面板之依據，核無所憑。
六、綜上所述，被上訴人主張業已完工，並於八十七年十二月四日驗收通過等語，洵
    屬可採，上訴人辯稱被上訴人給付遲延及未交付百分之二面板云云，即無可取。
    經按，兩造所簽訂之工程承攬契約補充規定第三條付款辦法(6)、(8)分別約定，業
    主驗收通過後，支付尾款總價百分之五；每月五、二十日為工地請款日，當月二
    十日及次月五日為付款日。又按工程承攬合約第十九條第二項約定，甲方（即上
    訴人）若未按合約規定付款時，每逾期一日按本合約總價千分之三賠償乙方，此
    為兩造所不爭。經查，本件工程業經國立暨南國際大學驗收通過，且被上訴人已
    於八十七年十一月五日提出尾款總價百分之五計五十八萬一千四百五十三元計價
    單，則上訴人本應於八十七年十一月二十日付款，惟上訴人迄未給付，此為上訴
    人所不爭執，是上訴人自八十七年十一月二十一起即應負遲延責任，茲被上訴人
    依約請求上訴人給付尾款總價百分之五即五十八萬一千四百五十三元，及自八十
    七年十二月五日起至清償日止，按日給付五十八萬一千四百五十三元之千分之三
    計算之違約金，即有理由，應予准許。至上訴人以被上訴人所為本件請求依民法
    第五百十四條二項規定已因時效消滅，惟被上訴人並非依該條為請求，自無該條
    適用，併此敘明。原審為被上訴人勝訴之判決，並依兩造陳明願供擔保請准宣告
    假執行及免為假執行，各酌定相當之擔保金額，併准許之。核無違誤，上訴人仍
    執前詞指摘原判決不當，求為廢棄，為無理由。
七、本件事證已臻明確，兩造其餘攻擊防禦及證據調查，均與本案之判斷不生影響，
    自勿庸一一審酌論列，併此敘明。
據上論結：本件上訴為無理由，依民事訴訟法第四百四十九條第一項、第七十八條、
判決如主文。
中      華      民      國    八十九    年      十      月    三十一    日
~B1民事第四庭審判長法  官  黃斐君
~B2                法  官  張浴美
~B3                法  官  張鑫城
右為正本係照原本作成。
不得上訴。
~B                書記官  劉智文
中      華      民      國    八十九     年     十一      月    四      日
                                                                        Ｙ


司法院資訊處製作；財團法人民間司法改革基金會備份。
